【裁判字號】    99,抗,657
【裁判日期】    990708
【裁判案由】    撤銷信託行為等
【裁判全文】
臺灣高等法院民事裁定                   99年度抗字第657號
抗  告  人  乙○○
送達代收人  丁○○
上列當事人因與相對人甲○○、戊○○（原名陳秀珍）、丙○○
間撤銷信託行為等事件，抗告人不服臺灣臺北地方法院99年4月2
日99年度審訴字第640號所為裁定，提起抗告，本院裁定如下：
    主  文
原裁定廢棄。
    理  由
一、按因不動產之物權或其分割或經界涉訟者，專屬不動產所在
    地之法院管轄，民事訴訟法第10條第1項定有明文， 惟因買
    賣、贈與或其他關於不動產之債權契約，請求履行時，則屬
    債法上之關係，而非不動產物權之訟爭，應不在專屬管轄之
    列（最高法院71年台上字第4722號判例參照）。又請求塗銷
    抵押權、地上權等不動產物權登記之訴訟，是否專屬於不動
    產所在地法院管轄，應視其請求權之基礎法律關係為何而定
    ，如係基於物權之法律關係而請求，則有民事訴訟法第10條
    第1項之適用，如係基於債權之法律關係而請求， 則非專屬
    於不動產所在地法院管轄（司法院第一廳（77）廳民四字第
    1196號本院暨所屬法院法律問題研究意見參照）。
二、本件抗告意旨略以：抗告人於原法院起訴主張相對人間信託
    行為有害於伊之債權， 依信託法第6條規定起訴請求撤銷之
    ，若經法院准許，其信託行為自始無效，則相對人甲○○、
    戊○○本得請求相對人丙○○塗銷附表一至三上全部不動產
    之所有權移轉登記，抗告人為防渠等怠於行使權利，乃於同
    一訴訟中依民法第242條為代位請求， 請求權基礎皆為債權
    之請求權而非物上請求權，應無專屬管轄規定之適用。而撤
    銷不動產信託行為及代位相對人請求塗銷所有權移轉登記之
    案件，所涉法律關係多端，非均為因不動產物權涉訟，且如
    不能於同一法院一案解決紛爭，實屬影響過鉅，徒增勞費，
    求為廢棄原裁定等語。
三、本件抗告人提起本件訴訟，求為判決：(一)被告(即相對人)甲
    ○○與丙○○間就如原裁定附表（以下稱附表）一所示之土
    地、建物，於98年7月29日所為之信託行為，應予撤銷， 且
    丙○○於98年8月3日以信託為原因而為之所有權移轉登記應
    予塗銷。(二)被告戊○○與丙○○間就如附表二所示之土地、
    建物，於98年7月29日所為之信託行為，應予撤銷， 且丙○
    ○於 98年7月31日以信託為原因而為之所有權移轉登記應予
    塗銷。(三)被告戊○○與丙○○間就如附表三所示之土地、建
    物，於98年11月3日所為之信託行為， 應予撤銷，且丙○○
    於 98年11月9日以信託為原因而為之所有權移轉登記應予塗
    銷。(四)確認被告丙○○各於附表一、二、三所示不動產，日
    期各為98年8月3日、98年7月31日、98年11月6日，所設定之
    抵押債權不存在，且被告丙○○應塗銷附表一、二、三所示
    不動產上之抵押權登記。原裁定以其中之請求塗銷所有權登
    記部分，為形成判決，有消滅不動產物權之效力，屬因不動
    產涉訟，而將其訴之聲明第二項、第三項部分，分別移送於
    不動產所在地之臺灣基隆地方法院及臺灣嘉義地方法院；第
    四項聲明部份雖係基於債權之法律關係而請求，惟仍屬因不
    動產物權關係涉訟，且與前開塗銷抵押權登記均基於同一原
    因事實，攻擊防禦方法互相牽連，具緊密之事理關聯性，為
    求證據調查之便利、兩造間紛爭一併解決及相對人應訴之考
    量，故與第二項及第三項之聲明合併，裁定分別移送於基隆
    及嘉義地方法院。
四、查抗告人起訴聲明第二、三項請求塗銷以信託為原因之所有
    權移轉登記部分， 係依信託法第6條規定「請求撤銷相對人
    間所為有害於抗告人債權之信託行為」，核屬因債法上之關
    係而涉訟； 其另依民法第242條之規定代位請求塗銷所有權
    移轉登記，僅為撤銷信託行為後回復原狀之結果，依首揭說
    明，尚非因不動產物權涉訟， 應不在民事訴訟法第10條第1
    項專屬管轄之列。又訴之聲明第四項係依民法第87條、第11
    3條及第242條請求確認抵押權不存在及代位請求塗銷抵押權
    登記，亦係基於債權之法律關係而請求，非因不動產之物權
    涉訟。上開各項聲明既均非專屬於不動產所在地法院管轄之
    事件，抗告人依民事訴訟法第1條第1項、第20條之規定，自
    得向共同訴訟之被告中甲○○、戊○○住所地之管轄法院即
    原法院起訴。原法院將本件訴訟之一部移予送臺灣基隆地方
    法院，一部移送予臺灣嘉義地方法院，尚有未合，抗告意旨
    指摘原裁定不當，求予廢棄，自屬有據。
五、據上論結，本件抗告為有理由，爰裁定如主文。
中    華    民    國    99    年    7     月    8     日
                    民事第三庭
                        審判長法  官 林敬修
                              法  官 吳青蓉
                              法  官 張靜女
正本係照原本作成。
本裁定除以適用法規顯有錯誤為理由外，不得再抗告。如提起再
抗告，應於收受後10日內委任律師為代理人向本院提出再抗告狀
。並繳納再抗告費新台幣１千元。
中    華    民    國    99    年    7     月    9     日
                              書記官 蕭麗珍

司法院資訊處製作；財團法人民間司法改革基金會備份。
